【裁判字號】    98,簡上,167
【裁判日期】    980507
【裁判案由】    返還股票等
【裁判全文】
臺灣臺北地方法院民事判決    九十八年度簡上字第一六七號
上  訴  人  丙○○
被上訴人    嘉義縣布袋鎮農會
法定代理人  乙○○
訴訟代理人  甲○○
上列當事人間請求返還股票款等事件，上訴人對於中華民國九十
八年一月六日本院台北簡易庭九十七年度北簡更（一）字第六號
第一審判決提起上訴，經本院於民國九十八年四月二十三日言詞
辯論終結，判決如下：
    主  文
上訴駁回。
第二審訴訟費用由上訴人負擔。
    事實及理由
一、被上訴人經合法通知，未於言詞辯論期日到庭，查無民事訴
    訟法第三百八十六條各款所列情事，爰准上訴人之聲請，對
    其一造辯論而為判決，先予敘明。
二、上訴人主張：
（一）上訴人於民國八十九年間，為訴外人即債務人鄭蔡玉之
      連帶保證人，鄭蔡玉於八十四年四月二十四日提供布袋
      鎮街上中心建地一千一百三十四坪建地為擔保物，地點係
      被上訴人營業處所之斜對面，市價新台幣（下同）一億元
      ，而債務金額僅為二百三十五萬元。被上訴人於鄭蔡玉
      未能清償其債務時，自應先就鄭蔡玉之財產為執行。如
      仍未能獲償，始能聲請就上訴人之財產為執行，且鄭蔡玉
      之財產實足以清償其債務，然被上訴人竟隱匿此一事實
      ，不先對鄭蔡玉之財產為執行，反對上訴人之財產聲請
      假扣押。
（二）被上訴人於九十六年三月十四日違法捏造上訴人及主債務
      人正在變賣脫產為由，聲請對上訴人之財產為假扣押，法
      院為其所矇騙，雖經台灣士林地方法院以九十六年裁全字
      第九六二號裁定准被上訴人提供擔保後，對上訴人之財產
      為假扣押，然嗣後上開假扣押裁定經台灣高等法院以九十
      六年度抗字第一五八一號裁定廢棄並駁回被上訴人前揭假
      扣押之聲請，並於九十六年十月二十四日確定在案。
（三）又被上訴人於九十六年三月十四日收受上開假扣押裁定，
      依法應於九十六年四月十四日前聲請執行，然被上訴人遲
      至九十六年四月二十七日始聲請對上訴人之財產為強制執
      行，顯然違法。
（四）但被上訴人卻仍於九十六年四月二十七日以上開被廢棄之
      假扣押裁定為執行名義，聲請法院執行拍賣上訴人所有之
      股票，賣得價金為三十三萬五千三百二十六元，且全部遭
      提領。被上訴人之上開假扣押聲請既經駁回確定，即不能
      拍賣上訴人所有之股票，自應返還上開出售股票所得之款
      項返還予上訴人。
（五）對於被上訴人抗辯之陳述：被上訴人雖然辯稱台灣嘉義地
      方法院九十六年度訴字第一四六號確定判決為執行名義，
      然上開確定判決之宣判日期為九十六年八月一日，是被上
      訴人早於上開民事訴訟事件宣判之前，即於九十六年五月
      三日以上開假扣押裁定聲請法院扣押對上訴人之股票，嗣
      後又於九十六年六月二十八日以上開同一理由，向本院聲
      請「餘額登摺，受控管數額」，其控管股票之日期則為九
      十六年六月二十八日。被上訴人又於九十六年七月二十三
      日以同一理由再次請求「餘額登摺，受控管數額」，其控
      管股票日期為九十六年七月二十三日。被上訴人復於九十
      六年十月八日以上開假扣押裁定為執行名義，向本院請求
      拍賣股票「扣押轉帳」予被上訴人，轉帳日期為九十六年
      十月八日。是以被上訴人雖辯稱係以上開確定判決為執行
      名義，然對於判決日期與判決確定之日期均故意隻字不提
      。
（六）綜上，上開假扣押裁定既然經台灣高等法院予以廢棄確定
      ，則被上訴人即不得拍賣上訴人所有之上開股票，而應將
      上開拍賣股票所得之款項三十三萬五千三百二十六元返還
      上訴人。
三、被上訴人辯稱：
（一）上訴人為鄭蔡玉之連帶保證人，此為上訴人所不爭執之
      事，故被上訴人就上訴人之上開連帶保證債務，本於民法
      第二百七十二條第一項、第二項及二百七十三條第一項之
      規定，於九十六年三月七日以上訴人與鄭蔡玉等人為共
      同被告，向台灣嘉義地方法院起訴請求返還鄭蔡玉對於
      被上訴人之借貸款，經台灣嘉義地方法院為被上訴人全部
      勝訴判決並確定在案。嗣後被上訴人依據強制執行法第四
      條第一項第一款之規定，以上開確定終局判決為執行名義
      ，聲請執行拍賣上訴人所有之股票債權，被上訴人所為並
      無違誤之處。
（二）假扣押程序乃為債權人就其金錢請求或得易為金錢之請求
      ，為保全將來強制執行，於保全必要性之條件下所為，不
      得適用換價程序。故被上訴人原由台灣士林地方法院就上
      訴人之上開股票債權，以九十六年度裁全字九六二號假扣
      押裁定為假扣押，上開假扣押裁定固經上訴人向台灣高等
      法院提出抗告並經台灣高等法院以九十六年度抗字第一五
      八一號裁定廢棄及駁回假扣押之聲請，然其廢棄理由乃為
      釋明不足致欠缺保全之必要性，與被上訴人實體債權之實
      現請求並無關係，縱因撤銷其查封程序，乃非謂被上訴人
      尚不得依據其他執行名義為終局執行並實現其債權內容，
      上訴人認為假扣押裁定既經廢棄、駁回並撤銷假扣押執行
      程序後，被上訴人即喪失對於執行標的依據其他執行名義
      為終局執行之權，上訴人之上開主張自屬違誤。況且，上
      訴人之上開股票債權之執行，係由被上訴人依據台灣嘉義
      地方法院九十六年度訴字第一四六號勝訴確定判決為執行
      名義，並非以上開經廢棄、駁回之假扣押裁定為執行名義
      。上訴人主張被上訴人係以上開假扣押裁定為執行名義，
      並非正確。
三、原審為上訴人敗訴之判決，上訴人不服提起上訴，並於本院
    為上訴聲明：原判決廢棄，被上訴人應返還上訴人三十三萬
    五千三百二十六元，並自被上訴人違法領走上開股款之日起
    ，至清償日止，按年息百分之五計算之利息。被上訴人則於
    本院為答辯聲明：上訴駁回。
四、經查：
（一）上訴人就被上訴人與鄭蔡玉間消費借貸關係擔任連帶保
      證人，就鄭蔡玉對於被上訴人之債務負連帶清償之責。
      被上訴人前就其對於鄭蔡玉未能獲償之債權，以七十九
      萬元供擔保後，聲請法院准予對上訴人之財產於二百三十
      五萬元之範圍內為假扣押，經台灣士林地方法院以九十六
      年度裁全字第九六二號民事裁定准許在案。
（二）被上訴人以上開假扣押裁定為執行名義，聲請對上訴人所
      有於第三人一銀證券光復分公司之股票（集中交付台灣集
      中保管結算所股份有限公司保管）之股票債權為假扣押，
      本院以九十六年四月二十七日北院96執全甲字第1324號執
      行命令，禁止上訴人於上開金額範圍內移轉或為其他處分
      ，第三人亦不得對上訴人清償。
（三）上訴人對上開假扣押裁定提起抗告，台灣高等法院於九十
      六年九月二十八日以九十六年抗字第一五八一號民事裁定
      以被上訴人之上開假扣押聲請，僅提出足以釋明被上訴人
      對於上訴人有借款返還請求權，未能釋明上訴人有變賣隱
      匿財產，致被上訴人日後有不能或甚難執行之虞之假扣押
      原因為由，廢棄原裁定並駁回被上訴人於原法院之聲請。
      本院民事執行處後以九十七年九月三日北院隆96執全甲字
      第1324號通知撤銷上開九十六年四月十七日假扣押執行命
      令。
（五）被上訴人提起訴訟請求上訴人、鄭蔡玉及鄭蕭麗玉連帶
      給付二百三十五萬元與利息及違約金，經嘉義地方法院以
      九十六年度訴字第一四六號民事判決被上訴人勝訴，上開
      判決並於九十六年八月一日確定。
（六）被上訴人以九十六年八月二十二日書狀，以上開民事確定
      判決為執行名義，聲請本院民事執行處對於上訴人之上開
      股票為換價之強制執行，並以上開股票業已經上開假扣押
      程序扣押在案、且屬同一債權為由，請求調卷執行。本院
      民事執行處爰發函請求台灣銀行股份有限公司證券部代為
      拍賣後將所得款項匯入中央銀行國庫局本院機關專戶帳戶
      內，之後上開股票所得款項三十三萬五千三百二十六元由
      被上訴人領取。
    以上事實，為兩造所不爭執，並有被上訴人之假扣押聲請狀
    、台灣士林方法院九十六年度裁全字第九六二號民事裁定、
    台灣高等法院九十六年度抗字第一五八一號民事裁定與確定
    證明書、本院九十六年四月二十七日北院96執全甲字第1324
    號執行命令、被上訴人之證券存摺、台灣嘉義地方法院九十
    六年度訴字第一四六號民事判決、本院民事執行處九十七年
    九月三日北院隆96執全甲字第1324號通知、一銀證券股份有
    限公司九十六年五月三日陳報狀、本院民事執行處九十六年
    九月十三日本院錦96執甲字第5908號函、本院領款收據、本
    院民事執行處九十六年十一月十四日北院隆96執甲字第5908
    號通知、本院民事執行處九十六年十一月十四日本院隆96執
    甲字第59081號債權憑證、被上訴人之九十六年八月二十八
    日聲請狀各一份為證，應屬實在，先予確認。
五、其次，被上訴人主張上訴人應返還已受領之上開股款三十三
    萬五千三百二十六元，然為被上訴人所不承認，並以前揭情
    事資為抗辯，是本案兩造所爭執者，應為下列事項即：
（一）被上訴人就上訴人之上開連帶保證債務，就上訴人之財產
      於上開債務之範圍內求償，是否有理由？
（二）被上訴人受領變賣上開股票所得之款項，是否因上開假扣
      押裁定與執行程序遭撤銷而所有影響？
六、查上訴人就被上訴人與鄭蔡玉間消費借貸關係擔任連帶保
    證人，上訴人因此就鄭蔡玉對於被上訴人之債務負連帶清
    償之責，被上訴人本於上開債權之債權人地位，訴請上訴人
    、鄭蔡玉及鄭蕭麗玉連帶給付二百三十五萬元與利息及違
    約金，經台灣嘉義地方法院以九十六年度訴字第一四六號民
    事判決被上訴人勝訴，上開判決並於九十六年八月一日確定
    ，被上訴人以上開確定判決為執行名義，聲請對上訴人所有
    之上開股票為強制執行之情事，前已確認無訛。按連帶債務
    之債權人，得對於債務人中之一人或數人或其全體，同時或
    先後請求全部或一部之給付。連帶債務未全部履行前，全體
    債務人仍負連帶責任，民法第二百七十三條有明文規定，復
    按強制執行，依左列執行名義為之：一、確定之終局判決。
    是被上訴人訴請上訴人請求給付上開款項而獲勝訴判決確定
    ，被上訴人以上開民事確定判決為執行名義，就上訴人之財
    產即上開股票聲請強制執行，並就上開股票賣得價金即三十
    三萬五千三百二十六元受償，揆諸上開法文之，即無不合。
七、又查，上訴人雖然主張被上訴人於九十六年三月十四日收受
    上開假扣押裁定，依法應於九十六年四月十四日前聲請執行
    ，然被上訴人遲至九十六年四月二十七日始聲請對上訴人之
    財產為強制執行，已經逾越強制執行法第一百三十二條第三
    項所所規定之三十日期間等語，然查，上訴人就其上開主張
    ，並未提出證據以實其說，是其此項主張並非可採。至上訴
    人又主張上開假扣押裁定業遭台灣高等法院廢棄，被上訴人
    假扣押之聲請並經駁回確定一事，固屬正確，前亦敘及，惟
    按假扣押之執行，其目的在保全債權人將來之金錢請求權，
    如假扣押債權人於本案訴訟獲得勝訴之確定判決，並據此聲
    請強制執行時，執行法院可利用以前已執行之假扣押程序，
    作為本案執行程序之一部，而假扣押保全執行轉換為本案執
    行之時期，自以債權人向法院聲請強制執行時為開始。
八、因此，上開假扣押裁定之效力，依據本院民事執行處九十六
    年四月二十七日北院96執全甲字第1324號假扣押執行命令所
    示，其目的僅係保全被上訴人之本案債權即上開對於上訴人
    之保證債權，而禁止上訴人於上開金額範圍內，就上開股票
    為移轉或為其他處分，第三人亦不得對上訴人清償，從而被
    上訴人尚無從就上開股票求償。嗣後上開假扣押裁定雖於經
    台灣高等法院以九十六年九月二十八日以九十六年抗字第一
    五八一號民事裁定，廢棄原准為假扣押之裁定並駁回被上訴
    人於原法院假扣押之聲請，然被上訴人早於九十六年八月一
    日即獲得本案債權之勝訴確定判決，並進而聲請對於上訴人
    之上開股票為強制執行，並請求調卷執行，此即本院九十六
    年度執字第五九零八一號強制執行程序，前已述及，而依據
    上訴人所提之上開案件卷宗所示日期，收案日期為九十六年
    八月二十八日。是在台灣高等法院以上開裁定廢棄原假扣押
    裁定之前，對於上開股票之假扣押程序，已因被上訴人以上
    開民事確定判決為執行名義而聲請本案執行，而轉換成為本
    案執行即本院九十六年度執字第五九零八一號執行程序之一
    部。是上開假扣押裁定嗣後雖經台灣高等法院撤銷，且本院
    民事執行處之後以九十七年九月三日北院隆96執全甲字第
    1324號通知，撤銷上開九十六年四月十七日假扣押執行命令
    ，然對於上開股票之假扣押程序已經轉換成上開本案執行程
    序之一部，故本院民事執行處繼續終局執行程序，即對於已
    經扣押之股票進行變價拍賣程序，被上訴人並就賣得價金受
    償，經核亦無違誤之處。上訴人主張假扣押裁定業經廢棄，
    被上訴人假扣押之聲請遭台灣高等法院駁回，已轉換成本案
    執行程序一部之扣押程序亦歸於無效，以及變價拍賣股票之
    強制執行程序亦同屬無效，以及被上訴人因此不得以上開確
    定之民事判決為執行名義，就上開股票聲請強制執行以為求
    償，均非有據。
九、綜上所述，被上訴人對於上訴人之上開連帶保證債務，以民
    事確定判決為執行名義，聲請對上訴人所有之上開股票為強
    制執行，並就賣得價金三十三萬五千三百二十六元受償，洵
    屬有據，上訴人以前揭假扣押裁定經廢棄同時被上訴人假扣
    押之聲請為台灣高等法院駁回為由，主張被上訴人不得就上
    訴人之財產即上開股票為強制執行，為無理由。原審判決為
    上訴人敗訴之判決，經核並無不合，上訴人指摘原判決違誤
    而提起本件上訴，求為廢棄改判如其上訴聲明所示，洵屬無
    據，應予駁回。
十、據上論結，本件上訴為無理由，依民事訴訟法第四百三十六
    條之一第三項、第四百六十三條、第三百八十五條第一項、
    第四百四十九條第一項、第七十八條判決如主文。
中    華    民    國  九十八  年    五   月    七  日
                 民事第四庭    審判長法  官   周祖民
                                     法  官   賴武志
                                     法  官   匡偉
以上正本係照原本作成。
本判決不得上訴。
中    華    民    國  九十八  年    五   月    七  日
                                     書記官   巫玉媛


司法院資訊處製作；財團法人民間司法改革基金會備份。
